【裁判字號】    90,重上,55
【裁判日期】    901204
【裁判案由】    土地所有權移轉登記
【裁判全文】
臺灣高等法院臺南分院民事判決  九十年度重上字第五五號  ｅ
      上  訴  人  乙  ○  ○
      被上  訴人  甲  ○  ○
右當事人間請求土地所有權移轉登記事件，上訴人對於臺灣臺南地方法院中華民國九
十年七月十八日臺灣臺南地方法院第一審判決（九十年度重訴字第一九七號），提起
上訴，本院判決如左：
      主      文
上訴駁回。
第二審訴訟費用由上訴人負擔。
      事      實
甲、上訴人方面：
  一、聲明：求為判決：
（一）原判決廢棄。
（二）被上訴人在第一審之訴駁回。
  二、陳述：除與原判決記載相同者，予以引用外，補稱：
（一）本件被上訴人於原審起訴係主張坐落台南縣山上鄉○○段第五二八號（重測前
      為同鄉○○○段第九六六之二號）土地（以下簡稱系爭土地），原係訴外人戴
      金全所有；嗣戴金全將系爭土地所有權讓與予其二子即上訴人乙○○與訴外人
      戴顯榮，使渠等各取得土地應有部分二分之一。民國（下同）六十五年八月二
      日，上訴人邀被上訴人與其共同均分出資向訴外人戴顯榮購買其應有部分二分
      之一之所有權；經兩造於同日與戴顯榮協議，其以新台幣（下同）四十一萬五
      千元將系爭土地出賣予兩造，並由兩造各取得該土地應有部分四分之一之權利
      ；後戴金全欲將上揭土地所有權移轉予兩造時，因受限當時舊農業發展條例之
      限制，不能為分割或應有部分共有登記，經雙方合意，約定將被上訴人購得應
      有部分四分之一之權利，信託登記為上訴人名義，並於將來土地政策限制解除
      後，由上訴人出具相關證件將受託財產移轉登記予被上訴人名下云云。
（二）惟上訴人堅決否認被上訴人之前揭主張，且依卷附臺南縣山上鄉○○○段第九
      六六之二號之土地謄本（即舊土地謄本）顯示，系爭土地並無由戴金全移轉予
      戴顯榮之事實，被上訴人之主張顯與事實不符。至於被上訴人提出於原審之帳
      冊，係自作之文書，上訴人否認其真正；且該等文書亦無法證明被上訴人有與
      上訴人合夥購地之事實。況被上訴人係上訴人之妻舅，又任職於鄉公所，屬於
      知識份子；而上訴人為一介農夫，家中之重要事務，均委由被上訴人處理，其
      有可能依據上訴人提供之文件資料而作為其出資之證據；因之不得以被上訴人
      制作之帳冊遽爾認定雙方有合夥之事實。審酌被上訴人之個性係謹慎細心之人
      ，其既知將「購地」之花費鉅細糜遺詳加記載，又聘有代書；則對於合夥購地
      之重大事情，焉有不簽立契約之理？再者，系爭土地於六十六年已變更為工業
      區土地，早已可分割或移轉登記；被上訴人主張因系爭土地無法移轉或分割而
      信託登記為上訴人名義，應非真實。雖被上訴人舉證人王介石為證，表示當初
      兩造有合夥向戴顯榮買地；但依證人王介石之供述，當時戴顯榮不在場，而被
      上訴人則稱戴顯榮有在場，渠等之供述竟相互不符。足見王介石之證述與被上
      訴人之主張，應不可採
（三）又本件系爭土地買賣時間為六十五年間，土地地目為旱，當時之土地法第三十
      條第一項規定：「私有農地所有權之移轉，其承受人以能自耕者為限」；被上
      訴人當時任職於鄉公所，且被上訴人自承沒有自耕能力，則縱使被上訴人有出
      資購買農地之事實（惟上訴人否認之），惟此種以不能之給付為契約標的，依
      民法第二百四十六條第一項之規定，其契約應為無效（參見六十四年台上字第
      一三五二號判例）。
（四）另依被上訴人主張，縱使當初有將所購農地信託登記於上訴人名下，惟依法係
      屬消極信託，為助長脫法之行為，應非合法。至於被上訴人主張，現農業發展
      條例已修改，刪除農地所有權之移轉有關其承受人應以承受後能自耕者為限之
      規定，則依民法第二百四十六條第一項但書規定，其可請求云云；然本件農地
      買賣時，被上訴人並無自耕能力，致本件買賣應為無效，已如前述；自不得因
      嗣後刪除承受人以能自耕者為限之規定，而使原來無效之契約成為有效（六十
      九年台上字第四九號判例）。因此被上訴人之主張，應不足取。
（五）民法第六百八十二條第一項規定：「合夥人於合夥清算前，不得請求合夥財產
      之分析」，且合夥財產屬公同共有，則依民法第八百二十九條：「公同關係存
      續中，各公同共有人，不得請求分割其公同共有物」之規定，上訴人亦不得請
      求分割公同共有物。茲因被上訴人係主張以起訴狀副本之送達為終止兩造信託
      契約之意思表示，而信託關係業經終止，其自得請求受託人將其受託登記之土
      地應有部分四分之一為所有權移轉登記云云；惟本件合夥尚未清算，是退萬步
      言，縱認兩造間係合夥購買土地，依上揭法條規定，被上訴人仍不得請求為所
      有權移轉登記。原審疏未注意，徒以信託契約業經終止為由而判決移轉登記，
    其適用法律殊屬違誤。
  三、證據：援用於原審所提之證據。
乙、被上訴人方面：
  一、聲明：求為判決：駁回上訴。
  二、陳述：除與原判決記載相同者，予以引用外，補稱：
（一）上訴人雖辯稱系爭土地並無由戴金全移轉予戴顯榮之事實云云，惟上訴人對於
      其與戴顯榮間就系爭土地各有一半權利，嗣後戴顯榮將其所有之二分之一權利
      出賣後，即於六十六年十月十九日以買賣為原因，由戴金全直接將系爭土地移
      轉為被上訴人名義等情，則為上訴人於原審所不爭執。
（二）上訴人雖否認被上訴人於原審所提出之「乙○○、甲○○共同出資向戴顯榮購
      地收支」帳冊之真正；惟：
    上開帳冊係自六十五年八月二日交付訂金之日開始記載，帳冊所示「借方」係
      指兩造借貸或收穫所得之收入，帳冊所示「貸方」則指被上訴人所支出之數額
      ；六十五年八月二日由兩造共同向代書王介石借得五萬元交付訂金，同年九月
      二日共同向農會貸款計二十五萬元，同日並由被上訴人借得一萬五千元付清尾
      款，再加上出賣人戴顯榮同意緩期清償之十萬元，買賣價金共計四十一萬五千
      元。
    帳冊上記載之六十九年、七十年及七十二年分別有上訴人結算時簽名確認之筆
      跡，由於結算時均按兩造持分分配收入及支出；是以可證明上訴人係承認兩造
      有合購土地，並且被上訴人持分為四分之一之事實；否則何以按持分分配收入
      及支出？
    兩造於七十二年十月二十日共同還清農會貸款，嗣後每年收穫或土地出租所得
      ，均由上訴人以現金或匯款方式交付被上訴人；由於農作物收成並不固定，有
      時半年，有時一年，若是甘蔗則是一年半始有收成；因此匯款時間亦不固定，
      此亦有台南縣山上鄉農會活期儲蓄存款存摺匯款記錄可知。
    綜前所述，被上訴人所提帳冊內容確係根據事實函項記載，且凡有關價金之來
      源、利息之支付、耕作之成本、收入及分攤數額等內容鉅細靡遺，應足認為兩
      造確有共同買受戴顯榮對系爭土地共有持分二分之一之證明。
（三）買賣及信託契約非屬要式契約，不以書面方式為必要，故不得以未立字據等書
      面方式，即認兩造間未有買賣及信託契約關係存在。又依承辦代書王介石於九
      十年六月十三日原審審理中證稱：「我說因為農地不能辦理細分也不能持分，
      要他們寫張書面比較有保障，他們都說大舅子、妹婿的關係所以不用寫」等語
      ，足認當時係依兩造意願而未立書面。
（四）又本件兩造共購土地，當時被上訴人雖無自耕能力，但約定將其登記在有自耕
      能力之上訴人名下，依最高法院七十三年五月八日第五次民庭決議要旨，尚非
      民法第二百四十六條第一項前段之無效情形；且依同條第一項但書規定，其契
      約應屬有效。況系爭土地信託登記為上訴人名下後，仍由上訴人經營使用，再
      將收益依比例分配予被上訴人；並非單純由信託人即被上訴人經營管理，衡情
      非屬消極信託之脫法行為。故該信託行為尚難認為無效。
（五）另被上訴人係主張系爭土地原係訴外人戴金全所有，戴金全將該筆土地所有權
      讓與予其二子即上訴人乙○○與訴外人戴顯榮，使渠等各取得土地應有部分二
      分之一；六十五年八月二日，上訴人邀被上訴人與其共同均分出資向訴外人戴
      顯榮購買其應有部分二分之一之所有權；經兩造於同日與戴顯榮協議，其以四
      十一萬五千元將系爭土地出賣予兩造，並由兩造各取得該土地應有部分四分之
      一之權利；後戴金全欲將上揭土地所有權移轉予兩造時，因受限當時舊農業發
      展條例之限制，不能為分割或應有部分共有登記，經雙方合意，約定將被上訴
      人購得應有部分四分之一之權利，信託登記為上訴人名義，並於將來土地政策
      限制解除後，由上訴人出具相關證件將受託財產移轉登記予被上訴人名下。稽
      此，兩造間並未發生合夥之公同共有關係。
（六）縱認系爭土地有已變更為工業土地之事實，惟編列為工業區土地，僅於該工業
      區土地開設工廠時始不受分割之限制；惟系爭土地均係作為農地使用，並未開
      設工廠，依土地登記謄本上記載使用地類別，亦屬農牧用地，依法令限制仍不
      得分割或為移轉登記。
  三、證據：援用於原審所提之證據。
      理      由
一、本件被上訴人起訴主張：上訴人於六十五年八月二日，邀同被上訴人與其共同均
    分出資向訴外人戴顯榮購買其就系爭土地應有部分二分之一之所有權；嗣經兩造
    於同日與訴外人戴顯榮協議，戴顯榮表示願將其之應有部分以價金四十一萬五千
    元出賣予兩造，遂由兩造各取得系爭土地應有部分四分之一之權利。後於六十六
    年六月二十六日，訴外人即上訴人之父戴金全欲將系爭土地以買賣為原因，將其
    所有權移轉予兩造時，因當時受限於土地政策即舊農業發展條例之限制，不能為
    分割或應有部分共有登記，乃經由兩造之合意，約定被上訴人購得系爭土地應有
    部分四分之一之權利，以信託登記為上訴人名義；並於將來土地政策之限制解除
    後，再由上訴人出具相關證件，將該受託財產移轉登記予被上訴人名下。現被上
    訴人已以起訴狀繕本之送達，向上訴人為終止信託契約之意思表示；則信託關係
    既經終止，系爭土地之所有權即應按原信託之權利範圍回復原狀。爰本於信託契
    約之信託物返還請求權之法律關係，求為判命上訴人應將系爭土地應有部分四分
    之一之所有權移轉登記與被上訴人之判決等語。
二、上訴人則以：依卷附臺南縣山上鄉○○○段第九六六之二號之土地謄本顯示，系
    爭土地並無由戴金全移轉予戴顯榮之事實，被上訴人之主張顯與事實不符。至於
    被上訴人提出於原審之帳冊，係自作之文書，上訴人否認其真正；且該等文書亦
    無法證明被上訴人有與上訴人合夥購地之事實。又被上訴人之個性係謹慎細心之
    人，其既知將「購地」之花費鉅細糜遺詳加記載，又聘有代書；則對於合夥購地
    之重大事情，焉有不簽立契約之理？另系爭土地於六十六年已變更為工業區土地
    ，早已可分割或移轉登記；被上訴人主張因系爭土地無法移轉或分割而信託登記
    為上訴人名義，應非真實。至系爭土地買賣時間為六十五年間，土地地目為旱，
    依當時之土地法第三十條第一項規定，被上訴人當時任職於鄉公所，且被上訴人
    自承沒有自耕能力，則縱使被上訴人有出資購買農地之事實，惟此種以不能之給
    付為契約標的，依法該契約應為無效。況依被上訴人主張，縱使當初有將所購農
    地信託登記於上訴人名下，惟依法係屬消極信託，為助長脫法之行為，應非合法
    。再者，依民法第六百八十二條第一項及第八百二十九條之規定，上訴人亦不得
    請求分割公同共有物；因之退萬步言，縱認兩造間係合夥購買土地，依上揭法條
    規定，被上訴人仍不得請求為所有權移轉登記等語，資為抗辯。
三、按當事人互相表示意思一致者，無論其為明示或默示，契約即為成立；且解釋意
    思表示，應探求當事人之真意，不得拘泥於所用之辭句；又稱合夥者，係指二人
    以上互約出資以經營共同事業之契約；至稱隱名合夥者，係指當事人約定，一方
    對於他方所經營之事業出資，而分受其經營所生之利益，及分擔其所生損失之契
    約；而當事人主張有利於己之事實者，就其事實有舉證之責任；民法第第一百五
    十三條第一項、第九十八條、第六百六十七條、第七百條及民事訴訟法第二百七
    十七條分別定有明文。次按因私法上法律行為而成立之法律關係，非以民法（實
    質民法）有明文規定者為限，苟法律行為之內容，並不違反公序良俗或強行規定
    ，即應賦予法律上之效力，如當事人本此法律行為成立之法律關係起訴請求保護
    其權利，法院不得以法無明文規定而拒絕裁判。又所謂信託行為，係指委託人授
    與受託人超過經濟目的之權利，而僅許可其於經濟目的範圍內行使權利之法律行
    為而言；就外部關係言，受託人固有行使超過委託人所授與之權利，就委託人與
    受託人之內部關係言，受託人仍應受委託人所授與權利範圍之限制。信託關係係
    因委託人信賴受託人代其行使權利而成立。應認委託人有隨時終止信託契約之權
    利（最高法院六十六年台再字第四二號判例參照）。末按解釋當事人之契約，應
    以當事人立約當時之真意為準，而真意何在，又應以過去事實及其他一切證據資
    料為斷定之標準，不能拘泥文字致失真意；亦即解釋當事人所立書據之真意，應
    以當時之事實及其他一切證據資料為其判斷之標準，不能拘泥字面或截取書據中
    一二語，任意推解致失真意。另主張常態事實者，就其事實無庸舉證，主張變態
    事者，應就變態事實負舉證義務。又原告（即本件之被上訴人）對於自己主張之
    事實（即起訴事實）已盡證明之責後，被告（即本件之上訴人）對其主張，如抗
    辯其不實，並提出新事實而為反對之主張者，則被告對其反對之主張，亦應負證
    明之責，此乃舉證責任分擔之原則；而被告於抗辯事實若無確實證明方法或僅以
    空言爭執者，當然認定其抗辯事實之非真正，而應為被告不利益之裁判；另主張
    法律關係存在之當事人，僅須就該法律關係發生所須具備之特別要件，負舉證之
    責任，至於他造主張有利於己之事實，應由他造舉證證明。換言之，原告（即被
    上訴人）就其所主張發生原因之事實，固有舉證之責任，若被告（即上訴人）自
    認此項事實而主張該債權已因清償、抵銷或其他原因而消滅，則此清償、抵銷或
    其他原因之事實，應由被告（即上訴人）負舉證之責任（最高法院十九年度上字
    第二八號、第四五三號、同院十八年上字第一六七九、二八五五號、同院六十九
    年臺上字第三五四六號判例及同院七十二年台上字第一○三六號、七十四年度台
    上字第二一四三號判決意旨參照）。
四、查被上訴人主張系爭土地原屬上訴人之父即訴外人戴金全所有，而上訴人及訴外
    人戴顯榮均為戴金全之子，渠等二人對於系爭土地原各擁有應有部分二分之一之
    權利；嗣訴外人戴顯榮將其應有部分二分之一出售於上訴人，因之始於六十六年
    十月十八日以買賣為原因，直接由訴外人戴金全將系爭土地全部所有權移轉為被
    上訴人名義，並於六十六年十月十八日完成登記完畢之事實，已據被上訴人於原
    審及本院審理時陳述在卷，並有其所提出之土地登記謄本及台南縣山上鄉○○○
    段第九六六之二號土地（重側前地號）土地登記謄本影本各一份，及上訴人所提
    出之戶籍謄本一份在卷可憑（原審卷一第九至十四頁、三十一頁）；且為上訴人
    於原審所不爭執，自屬真實。
五、被上訴人又主張其於六十五年八月二日，受上訴人之邀共同均分出資向訴外人戴
    顯榮購買其就系爭土地應有部分二分之一之所有權；嗣經兩造於同日與訴外人戴
    顯榮達成協議，由戴顯榮表示將其應有部分二分之一以價金四十一萬五千元出賣
    予兩造；遂由兩造各取得系爭土地應有部分四分之一之權利。後訴外人即上訴人
    之父戴金全欲將系爭土地以買賣為原因，將其所有權分別移轉予兩造時，因當時
    受限於土地政策即舊農業發展條例之限制，不能為分割或移轉為共有，乃經由兩
    造之合意，約定被上訴人購得系爭土地應有部分四分之一之權利，以信託登記為
    上訴人名義；惟為確保實際共有人之權利，雙方復約定將來土地政策之限制解除
    後，再由上訴人出具相關證件，將該受託財產回復移轉登記為被上訴人名義之事
    實，亦據被上訴人於原審及本院審理時陳述在卷，並有其所提出之前揭系爭土地
    登記謄本一份及臺南縣山上鄉農會借據影本三張、統一農貸借據影本一份與款項
    借用證影本一紙在卷可參（原審卷一第十五至十七頁）；再參以上訴人對於前揭
    臺南縣山上鄉農會借據、統一農貸借據及款項借用證內容之真正亦不爭執，且被
    上訴人及其配偶邱田暖確有分別於前揭款項借用證、二十萬元借據及五萬元之統
    一農貸借據上充當上訴人向訴外人戴顯榮與臺南縣山上鄉農會借款之連帶保證人
    以觀；自亦屬真實。至上訴人雖為前揭情詞之抗辯，惟此則為被上訴人等所堅決
    否認；從而本件應予審究者厥為：(一)兩造間依其所約定之內容，究屬信託契約、
    合夥契約或其他之法律關係。(二)被上訴人當時無自耕能力，則是否屬以不能之給
    付為契約之標的，而依法該契約應為無效。(三)若屬信託契約，則是否有消極信託
    無效之適用情形。(四)本件兩造間之信託關係是否已終止。經查：
（一）本件系爭土地原屬上訴人之父即訴外人戴金全所有，而上訴人及訴外人戴顯榮
      均為戴金全之子，渠等對於系爭土地原各擁有應有部分二分之一之權利；嗣訴
      外人戴顯榮將其應有部分二分之一出售於上訴人，因之訴外人戴金全始於六十
      六年十月十八日以買賣為原因，直接將系爭土地全部所有權移轉為被上訴人名
      義，並於六十六年十月十八日完成登記完畢之事實，已如前述，且為上訴人於
      原審所不爭執；而屬真實。顯然系爭土地之原所有權人戴金全早已有將系爭土
      地之所有權分別移轉應有部分各二分之一予上訴人及戴顯榮之意，應無疑義。
      惟其後係因訴外人戴顯榮將其應有部分二分之一權利出賣後，始由戴金全於六
      十六年十月十九日直接將系爭土地之所有權全部移轉登記為上訴人名下義；則
      訴外人戴顯榮所出賣的之標的，即為其將來可獲得之系爭土地應有部分二分之
      一之期待權益；而該期待權益既已因原地主即訴外人戴金全將所有權全部移轉
      予買受人即上訴人而獲得實現，則上訴人與訴外人戴顯榮間就有系爭土地前揭
      期待權益之買賣，其結果應與就應有部分之買賣相同，洵堪認定。
（二）被上訴人確係於六十五年八月二日，因受上訴人之邀，始共同均分出資向訴外
      人戴顯榮購買其就系爭土地應有部分二分之一之所有權；嗣經兩造於同日與訴
      外人戴顯榮達成協議，由戴顯榮表示以價金四十一萬五千元出賣予兩造；因之
      即由被上訴人於六十五年八月二日訂約當日先支付五萬元訂金予訴外人戴顯榮
      ，並將以上訴人名義向臺南縣山上鄉農會借得「一般貸款」二十萬元、「統一
      農貸」五萬元支付買賣價金，至另外之十萬元則經戴顯榮同意緩期償還，且其
      餘一萬五千元買賣價金亦由被上訴人付清；另有關向臺南縣山上鄉農會貸款及
      民間私借款項所生利息，均由被上訴人按月支付，而俟土地上農作物收成時始
      由上訴人與被上訴人會帳結算之事實，已據被上訴人於原審及本院審理時陳述
      在卷，並有其所提出之前揭系爭土地登記謄本一份、臺南縣山上鄉農會借據影
      本三張、統一農貸借據影本一份及款項借用證影本一紙在卷可參；而證人即受
      託辦理系爭土地所有權移轉登記之王介石於原審已證稱：「他們這塊土地買賣
      是找我負責辦理的，所有權是戴金全，賣主是戴顯榮，買主是登記被告（即上
      訴人）乙○○名義，當初被告乙○○要買這塊土地，因為錢不夠，所以找舅子
      原告甲○○，當初他們二人向我講說他們要合買戴顯榮的地各二分之一‧‧」
      、「當初原告（即被上訴人）還向我借五萬元付訂金，五萬元也是原告甲○○
      還我的，‧‧其他農會之貸款也是我幫他們辦的，被告（上訴人）當借款人，
      原告太太（即邱田暖）當連帶保證人」等語無訛在卷（原審卷二第四十七及四
      十八頁）；另參以經本院核閱被上訴人所提出之前揭臺南縣山上鄉農會借據、
      統一農貸借據及「乙○○、甲○○共同出資向戴顯榮購地收支」明細表之內容
      所示，其中向該農會分別借款二十萬元之借據及五萬元之統一農貸借據，其借
      款人雖為上訴人乙○○，惟確有由被上訴人之妻即邱田暖充當連帶保證人；而
      「乙○○、甲○○共同出資向戴顯榮購地收支」明細表（原審卷二十四至二十
      七頁），係自六十五年八月二日交付訂金之日開始記載，帳冊所示「借方」係
      指兩造借貸或收穫所得之收入，帳冊所示「貸方」則指被上訴人所支出之數額
      ；且被上訴人亦確有將前揭所借總計二十五萬元借款之本金、利息等清償、支
      付情形詳為記載；同時就有關五萬元借款部分，該帳冊上所記載返還本、利之
      數額及日期，均與臺南縣山上鄉農會「統一農貸借據」背面所記載（原審卷一
      第十六頁反面）之情形相符；又被上訴人於六十五年八月二日向受託辦理移轉
      登記之代書王介石所借用之五萬元，嗣後由被上訴人清償，前揭帳冊亦確有將
      該五萬元借款及利息支付之情行記載其上；另尾款一萬五千元部分，係被上訴
      人於六十五年九月二日借得，並由其負責支付利息，亦詳記於前揭帳冊中；至
      有關訴外人戴顯榮應允緩期給付之價金十萬元部分，因雙方將該十萬元價款轉
      變為借款，並約定利息，遂由上訴人出具款項借用證予訴外人戴顯榮，並由被
      上訴人擔任連帶保證人，有前揭款項借用證一紙在卷可憑（原審卷一第十七頁
      ）；而此十萬元借款及利息七千元部分，復由兩造各負擔一半即五萬三千五百
      元，且已於六十六年十二月三十一日結算在內，亦經被上訴人在其所提帳冊內
      記載明確以察；自亦屬真實。因之被上訴人主張兩造購買系爭土地之價金四十
      一萬五千元，係由兩造平均分擔等語，尚非虛妄，應堪採信。否則，兩造間若
      無共同均分出資向訴外人戴顯榮購買系爭土地應有部分二分之一所有權之情況
      ，衡諸常情，被上訴人及其配偶邱田暖豈願於前揭款項借用證、二十萬元借據
      及五萬元之統一農貸借據上充當以上訴人名義借款之連帶保證人之理？且此益
      徵上訴人所辯：兩造間就四十一萬五千元款項部分，係屬借貸之關係云云，顯
      不足採。
（三）本件被上訴人於六十五年八月二日，因受上訴人之邀，共同均分出資向訴外人
      戴顯榮購買其就系爭土地應有部分二分之一之所有權後；之所以將系爭土地全
      部登記為上訴人之名義，而未將其中依約應屬其所有之四分之一應有部分登記
      為其所有，乃係因該系爭土地地目為旱而屬農地，且依當時法律之規定禁止移
      轉為共有，而僅上訴人具有自耕農身分所致；惟被上訴人為確保其實際共有人
      之權利，雙方遂約定雖以上訴人名義登記，然實際應為兩造所共有，且於將來
      土地政策之限制解除後，上訴人應出具相關證件，將該系爭財產移轉登記予被
      上訴人名義之事實，亦據被上訴人於原審及本院審理時陳述在卷，復如前述，
      並有其所提出之前揭土地登記謄本一紙在卷可參；而證人即受託辦理系爭土地
      所有權移轉登記之王介石於原審亦證稱：「他們這塊土地買賣是找我負責辦理
      的，所有權是戴金全，賣主是戴顯榮，買主是登記被告（即上訴人）乙○○名
      義，‧‧‧當初他們二人向我講說他們要合買邱顯榮的地各二分之一，我說因
      為農地不能辦理細分也不能持分，要他們寫壹張書面比較有保障，他們都說大
      舅子、妹婿的關係所以不用寫，但是他們都有說能登記就登記，如果要賣就一
      起賣」、「當初兩造對於登記在被告（即上訴人）名下並沒有爭執」、「我都
      有向他們解說清楚（指兩造當初對土地法之登記是否知情），所以他們有講清
      楚以後能登記才登記」等情無訛在卷（原審卷二第四十七至四十八頁）；再參
      諸八十九年一月二十六日修正公布前之土地法第三十條第一項前段已規定：「
      私有農地所有權之移轉，其承受人以能自耕者為限，並不得移轉為共有」；同
      條第二項亦規定：「違反前項規定者，其所有權之移轉無效」；另八十九年一
      月二十六日修正公布前之農業發展條例第三十條第一項前段復規定：「每宗耕
      地不得分割及移轉為共有」以察；衡諸常情，若被上訴人未具有自耕能力或自
      耕農身分，則其若欲購買農地，勢必須以指定具有自耕能力或自耕農身分之第
      三人或共同利益之共有人一方辦理所有權登記，且此應為社會上一般稍具常識
      者所皆知。因之被上訴人主張當時因系爭土地屬農地，才登記為上訴人之名義
      ，實際應為兩造所共有等語，亦非虛妄，而堪採信。
（四）又兩造間就系爭土地因礙於當時法律之規定禁止移轉為共有，而僅上訴人具有
      自耕農身分，雙方遂約定以上訴人名義登記，然實際應為兩造所共有，且於將
      來土地政策之限制解除後，上訴人應出具相關證件，將該系爭財產移轉登記予
      被上訴人名義之事實；固未訂立信託書面契約，且為被上訴人所不爭執；惟按
      當時民法固無關於信託行為之規定，且我國信託法迄八十五年一月二十六日始
      公布生效實施；然在信託法公布實施前，民法實務（包括最高法院）上即承認
      信託行為及其效力之存在，僅係於信託之定義、受託人、信託財產及對於第三
      人之效力上與信託法所規定者有所不同。且按因私法上法律行為而成立之法律
      關係，非以民法（實質民法）有明文規定者為限，苟法律行為之內容，並不違
      反公序良俗或強行規定，即應賦予法律上之效力；又所謂信託行為，係指委託
      人授與受託人超過經濟目的之權利，而僅許可其於經濟目的範圍內行使權利之
      法律行為而言；因之信託關係係因委託人信賴受託人代其行使權利而成立（最
      高法院六十六年台再字第四二號判例參照）。易言之，所謂信託行為，係指信
      託人為達成一定經濟上目的，將財產權移轉於受託人，使其成為權利人，約定
      受託人僅於許可經濟目的範圍內行使權利之法律行為而言。是信託關係因委託
      人信賴受託人代其行使權利而成立，故須基於受託人與委託人間合意訂立信託
      契約，始能發生。且信託契約以受託人與委託人有信託之合意為成立要件，亦
      即係屬債權行為，並不以訂定書面契約為其成立或生效之要件；至登記後，究
      由何人繳納稅捐，及何人保管所有權狀，均與信託契約之成立與否無涉；同時
      其受託人取得信託財產之方式，由委託人就自己所有之財產為移轉者有之；由
      委託人使第三人將財產移轉與受託人者有之；由受託人原始取得受託財產者亦
      有之（最高法院八十八年度台上字第二四七號、同院八十八年度台上字第八九
      號判決參照）。而本件兩造間就系爭土地既因礙於當時法律之規定禁止移轉為
      共有，而僅上訴人具有自耕農身分，因之雙方遂約定以上訴人名義登記，然實
      際應為兩造所共有，且於將來土地政策之限制解除後，上訴人應出具相關證件
      ，將該系爭財產移轉登記予被上訴人名義，已如前述；則揆諸前揭說明，兩造
      間就被上訴人對系爭土地所有之應有部分確已成立信託契約，且已生效，殆無
      疑義。再者，信託關係係因委託人信賴受託人代其行使權利而成立，應認委託
      人有隨時終止信託契約之權利（最高法院六十六年台再字第四二號判例參照）
      ；因此被上訴人等主張以本件起訴狀繕本之送達，通知上訴人終止兩造間對系
      爭土地之信託關係，並據此請求返還信託物移轉登記為其所有，自於法有據。
（五）另被上訴人就兩造間共同出資購買系爭土地之價金固有制作「乙○○、甲○○
      共同出資向戴顯榮購地收支」明細表一份，且其中並詳為記載借款之金額、利
      息之支付、繳清借款之情形、耕作之成本及分攤數額，且被上訴人亦不否認每
      年收穫或土地出租所得，均由上訴人以現金或匯款方式交付被上訴人（惟其主
      張此係用於清償兩造購買系爭土地借款之用，而非分配損益）；惟此姑不論已
      因上訴人先則主張兩造間並非合夥關係，次則認係合夥關係，並主張在本件合
      夥尚未清算前，被上訴人仍不得請求為所有權移轉登記，致因前後不一，且相
      互矛盾，而不足採。且參諸解釋當事人之契約，應以當事人立約當時之真意為
      準，而真意何在，又應以過去事實及其他一切證據資料為斷定之標準，不能拘
      泥文字致失真意；亦即解釋當事人所立書據之真意，應以當時之事實及其他一
      切證據資料為其判斷之標準，不能拘泥字面或截取書據中一二語，任意推解致
      失真意以察；兩造間究其真意應認僅係單純為農作或期待爾後若系爭土地有地
      目變更或地價上漲時，欲將轉售賺取差價，而為共同投資之性質而已。至上訴
      人嗣又辯稱：系爭契約應為合夥之關係云云，惟按合夥為二人以上互約出資以
      經營共同事業之契約；亦即合夥所經營之事業，係合夥人全體共同之事業；然
      本件兩造除共同出資購買土地外，並未約定經營共同事業、或約定何人執行業
      務、如何分配損益等情形，且上訴人又無法提出其他確切之證據足資證明兩造
      間確有合夥之關係，或供本院調查以實其說。況兩造間若確有合夥關係，則衡
      諸經驗法則，兩造理應於六十五年八月間購買系爭土地時或之後不久即訂立合
      夥契約方是，豈有逾數十年竟均未爭執此事之理？因之，上訴人前揭所辯，尚
      不足採。
（六）縱認兩造間係基於合夥關係而購買系爭土地，惟按信託行為，係指信託人將財
      產所有權移轉與受託人，使其成為權利人，以達當事人間一定目的之法律行為
      而言；因之在信託人終止信託契約前，受託人固無返還受託物之義務；必俟信
      託人終止信託關係後，始得請求受託人返還信託財產，受託人僅負有將信託財
      產返還予信託人之義務。惟合夥之財產，為合夥人全體之公同共有，民法第六
      百六十八條定有明文。又公同共有物之處分，及其他之權利行使，原則上應得
      公同共有人全體之同意，縱令合夥契約對於屬於合夥人全體公同共有之合夥不
      動產之處分、管理，另有多數決之約定，或依土地法第三十四條之一第五項規
      定：公同共有不動產之處分、變更及設定，得以公同共有人過半數及其應有部
      分（潛在）合計過半數之同意決之，然此亦僅屬其內部關係；倘合夥將合夥財
      產信託與全體合夥人中之一合夥人時，合夥與該受託之合夥人間即應認另成立
      信託關係，則屬合夥對該受託人之外部關係，有關信託財產之返還，仍應適用
      該信託契約，二者不得混淆（八十六年度台上字第三四五四號判決參照）。況
      依前揭說明，本院已認定兩造間並無合夥之契約關係，因之此自尚不能採為有
      利於上訴人之認定。
（七）至上訴人雖又辯稱：被上訴人與其向訴外人戴顯榮共同出資購買系爭土地時，
      無自耕農身分，有違法律強制規定，係以不能之給付為契約標的，其契約應為
      無效，且縱認有信託關係，亦屬消極信託云云；惟此姑不論系爭土地係以上訴
      人名義所買受，已為上訴人所不爭執，致有可議；且系爭土地向為上訴人所耕
      作使用，亦為上訴人所是認並不爭執；則參諸所謂消極信託，係指委託人僅以
      其財產在名義上移轉於受託人，受託人自始不負管理或處分之義務，凡財產之
      管理、使用、或處分悉由委託人自行辦理時，始為消極信託（最高法院著有八
      十八年台上三○四一號判決參照）以察，上訴人前揭辯稱，自有誤會。另按關
      於耕地之買賣，承買人雖係無自耕能力人，惟如約定由承買人指定登記與任何
      有自耕能力之第三人，或具體約定登記與有自耕能力之特定第三人，即非民法
      第二百四十六條第一項以不能之給付為契約之標的，難認其契約為無效。又在
      立約當時承買人雖無自耕能力，而約定待承買人自己有自耕能力時方為移轉登
      記，或約定該項耕地之所有權移轉與無自耕能力之特定第三人，待該第三人有
      自耕能力時再為移轉登記者，依同條項但書規定，其契約仍為有效（最高法院
      七十三年度第五次民事庭會議決議參照）；換言之，在信託法公布實施前之信
      託，係指信託人為自己或第三人之利益，以一定財產為信託財產，移轉與受託
      人管理或處分，以達成一定之經濟上或社會上目的之行為；倘信託人僅將其財
      產在名義上移轉於受託人，而有關信託財產之管理、使用、處分悉仍由信託人
      自行為之，固為消極信託；惟除屬通謀之虛偽意思表示，極易助長脫法行為之
      形成，自難認其合法性外，若有確實之正當原因，則無妨承認其約定之效力（
      最高法院八十七年度台上字第二六九七號判決參照）。因基於適用消極信託無
      效的信託法理，雖未規定於信託法，但基於信託具有對世之效力，使信託財產
      獨立於委託人、受託人及受益人之財產之外，影響委託人、受託人及受益人債
      權人債權之清償，必須因信託本身有積極之經濟功能，可以作為適度犧牲債權
      之利益及忍受其他弊端之理由，才承認其效力。而消極信託若僅借名登記，並
      無積極之經濟功能，自無承認其對世效力之必要。然而所謂消極信託無效，僅
      是不欲其發生對世之效力，並不當然解釋亦不發生對人的效力，信託法公布實
      施前，判例（決）所承認之信託既然僅具債權效力，並不影響受託人的交易相
      對人之交易安全，委託人既非財產的登記名義人，委託人之交易相對人亦無期
      待登記在受託人名下之財產可以作為其債權之擔保，復不影響委託人之交易相
      對人之交易安全；基於契約自由原則，除非有其他無效之事由（如通謀之虛偽
      意思表示），無妨承認其約定之效力。此外，上訴人又無法提出其他確切之證
      據足資證明兩造間就前揭土地所為之登記有何通謀虛偽意思表示之情形，則揆
      諸前揭說明，上訴人前揭所辯，仍不足採。
六、綜上所述，本件被上訴人主張上訴人於六十五年八月二日，邀同被上訴人與其共
    同均分出資向訴外人戴顯榮購買其就系爭土地應有部分二分之一之所有權；嗣經
    兩造於同日與訴外人戴顯榮協議，戴顯榮表示願將其之應有部分以價金四十一萬
    五千元出賣予兩造，遂由兩造各取得系爭土地應有部分四分之一之權利。後於六
    十六年六月二十六日，訴外人即上訴人之父戴金全欲將系爭土地以買賣為原因，
    將其所有權移轉予兩造時，因當時受限於土地政策即舊農業發展條例之限制，不
    能為分割或應有部分共有登記，乃經由兩造之合意，約定被上訴人購得系爭土地
    應有部分四分之一之權利，以信託登記為上訴人名義；並於將來土地政策之限制
    解除後，再由上訴人出具相關證件，將該受託財產移轉登記予被上訴人名下。現
    被上訴人已以起訴狀繕本之送達，向上訴人為終止信託契約之意思表示；則信託
    關係既經終止，系爭土地之所有權即應按原信託之權利範圍回復原狀。爰本於信
    託契約之信託物返還請求權之法律關係，請求判決上訴人應將系爭土地應有部分
    四分之一之所有權移轉登記與被上訴人，為有理由，應予准許。原審為被上訴人
    勝訴之判決，於法並無不合；上訴人上訴意旨指摘原判決不當，求予廢棄改判准
    如上訴聲明之請求，為無理由，應予駁回。
七、又本件待證事實已臻明瞭，兩造其餘攻擊防禦方法及舉證，對判決之結果已不生
    影響，爰不一一詳為審酌，併此敘明。
八、據上論結，本件上訴為無理由，依民事訴訟法第四百四十九條第一項及第七十八
    條，判決如主文。
中      華      民      國      九十      年      十二      月    四    日
                                      臺灣高等法院臺南分院民事第四庭
~B1審判長法官  王    惠    一
~B2      法官  蘇    清    恭
~B3      法官  張    世    展
右為正本係照原本作成。
如對本判決上訴，須於判決送達後二十日內向本院提出上訴狀，未表明上訴理由者，
應於上訴後二十日內向本院提出理由書。
中      華      民      國      九十      年      十二      月    六    日
                                          法院書記官  廖    英    琇


司法院資訊處製作；財團法人民間司法改革基金會備份。
